【裁判字號】    99,台上,292
【裁判日期】    990210
【裁判案由】    請求土地所有權移轉登記
【裁判全文】
最高法院民事判決              九十九年度台上字第二九二號
上  訴  人  乙○○兼劉翁美之.
            丙○○兼劉翁美之.
            丁○○即劉盛隆之.
            黃○○即劉盛隆之.
            Ａ○○即劉盛隆之.
            宇○○即劉盛達之.
            宙○○即劉盛達之.
            玄○○即劉盛達之.
            戊○○兼劉翁美之.
            己○○兼劉翁美之.
            庚○○兼劉翁美之.
            辛○○兼劉翁美之.
            壬○○即江俊賢）.
            癸○○
            子○○
            丑○○
            寅○○
            卯○○
            辰○○○
            巳○○
            午○○
            地○○
            未○○即劉兆豐之.
            申○○即劉兆豐之.
            酉○○即劉兆豐之.
            戌○○即劉兆豐之.
            天○○即劉兆豐之.
            亥○○
共      同
訴訟代理人  丁俊文律師
被 上訴 人  甲○○
訴訟代理人  陳正磊律師
            李采霓律師
上列當事人間請求土地所有權移轉登記事件，上訴人對於中華民
國九十七年十二月二十三日台灣高等法院第二審更審判決（九十
五年度重上更(一)字第二一一號），提起上訴，本院判決如下：
    主  文
原判決廢棄，發回台灣高等法院。
    理  由
本件上訴人劉盛隆提起第三審上訴後，於民國九十八年十一月三
十日死亡，其繼承人丁○○、黃○○、Ａ○○三人（下稱丁○○
等三人）具狀聲明承受訴訟，核無不合，先予敘明。
其次，被上訴人主張：坐落台北縣新店市○○段一六一、一六二
地號土地（下分稱一六一號土地、一六二號土地，合稱系爭土地
）原均係上訴人之被繼承人劉火土所有，劉火土於六十四年間死
亡。一六一號土地前被台北縣政府錯誤徵收（已經內政部於八十
九年八月二十二日核定徵收錯誤，應由劉火土繳回補償費後發還
該土地），並發給劉火土徵收補償費新台幣（下同）五百八十九
萬零三百四十五元。伊與上訴人【由上訴人劉兆豐、亥○○、己
○○、乙○○四人（下稱劉兆豐等四人）為代表】於八十六年七
月十六日就系爭土地簽訂不動產買賣契約書（下稱系爭契約），
一六二號土地所有權已依約移轉登記予伊。伊於九十年間以上訴
人名義代為繳回一六一號土地之徵收補償費，經台北縣政府將該
土地發還並登記為上訴人全體公同共有，然上訴人拒絕將該土地
移轉登記與伊等情。爰依系爭契約第十條之約定，求為命(一)上訴
人乙○○、丙○○、劉盛隆、劉盛達、戊○○、己○○、庚○○
、辛○○（下稱乙○○等八人）就一六一號土地已故劉翁美（於
九十一年十二月五日死亡，由乙○○等八人為承受訴訟人）之公
同共有部分辦理繼承登記、(二)上訴人未○○、天○○、申○○、
酉○○、戌○○（下稱未○○等五人）應就一六一號土地已故劉
兆豐之公同共有部分辦理繼承登記、(三)上訴人應將公同共有之一
六一號土地辦理所有權移轉登記與伊之判決。
上訴人則以：系爭契約明載買賣標的物僅一六二號土地，並不包
含一六一號土地。該契約第十條係約定兩造共同承買一六一號土
地，並未約定伊負有移轉該土地所有權與被上訴人之義務。縱一
六一號土地亦為系爭契約買賣之標的，然被上訴人尚未付清另筆
一六二號土地之尾款，經伊催告給付未果，伊自得解約沒收被上
訴人已付款項充作違約金或行使同時履行抗辯等語，資為抗辯。
原審廢棄第一審所為被上訴人敗訴之判決，改為判決如其聲明，
係以：系爭土地原均係劉火土（六十四年十月二日死亡）所有，
一六一號土地前被台北縣政府徵收，並發給劉火土徵收補償費五
百八十九萬零三百四十五元，嗣因該土地未在工程用地範圍內，
經內政部於八十九年八月二十二日核定徵收錯誤，應由土地所有
權人繳回地價補償費後發還土地；經被上訴人繳回補償費後，該
土地已發還登記為上訴人全體公同共有。兩造於八十六年七月十
六日所簽訂之系爭契約，其買賣不動產標示係以手寫為一六二號
土地所有權全部。一六二號土地已於八十八年九月二十九日完成
過戶移轉登記，被上訴人尚未給付該筆土地價金尾款四千萬元。
劉兆豐曾於九十一年八月十二日及同年十月二日代表上訴人全體
發函催告被上訴人付清尾款未果，上訴人於九十三年十一月一日
、同年月十九日於答辯狀內表示解除契約。另被上訴人於簽訂系
爭契約前曾向新店市公所繳交保證金五百八十九萬零三百四十五
元，以取得一六一號土地使用同意書等情，為兩造不爭之事實。
觀系爭契約第十條「有關前乙方（即上訴人）所有而被台北縣新
店市公所徵收之土地標示：大坪林段七張小段二五○－六、二五
○－九地號（重測後新坡段一六一地號），乙方同意由甲、乙雙
方共同承買，其價款依每坪新台幣柒拾萬元正計算，扣除買回價
款其發生之差額由甲、乙雙方各得貳分之壹。如其總價依本約第
一條第二款計買賣價時，本筆之價款亦相同。倘若買回單價超過
新台幣柒拾萬元正時，超過部份由甲方支付。」之約定內容，及
證人楊孟桑（上訴人委任之代書）、楊守義（草擬系爭契約之代
書）、陳錦明（系爭土地買賣之仲介）之證言，足見兩造就一六
一號土地確已達成買賣合意，約定以將來發還該土地為停止條件
，並協議賣方（即上訴人）應先辦理一六一號土地「撤銷徵收」
事宜，再辦理「繼承登記」，繼而移轉登記予被上訴人。佐以上
訴人嗣已依約申請土地使用同意書，被上訴人亦已代地主辦理撤
銷徵收、繳回徵收款、一六一號土地並已發還地主，上訴人亥○
○復已領回一六一號土地保證金等情，堪認被上訴人主張：因一
六二號與一六一號二筆土地必須同時買賣，方達使用目的，故系
爭契約之買賣標的，確係包含一六一號土地等語屬實。上訴人抗
辯系爭契約不包含一六一號土地，且就一六一號土地之簽約事宜
亦未經劉兆豐等四人以外之其他上訴人授權或事後同意，兩造就
該土地之買賣契約尚不生效云云，即屬無據。揆一六一號土地原
為劉火土所有，因錯誤徵收而發給劉火土補償地價，兩造簽訂契
約時已知悉此情，期待縣政府發還土地，故系爭契約第十條約定
「由甲、乙雙方共同承買」之真意，乃兩造約定由上訴人出名向
縣政府申請發還一六一號土地，被上訴人則出錢繳回地價補償款
，再按每坪土地七十萬元計算，扣除繳回地價額後，餘額雙方各
得二分之一，被上訴人所得部分即轉為購買一六一號土地之價款
。查一六一號土地面積四一點七二三八坪，以每坪七十萬元計，
總價二千九百二十萬六千六百六十元，扣除繳回徵收地價額五百
八十九萬零三百四十五元，差額半數一千一百六十五萬八千一百
五十八元即為被上訴人應給付上訴人之一六一號土地價金額。而
被上訴人已代上訴人向新店市公所繳納繳回地價保證金五百八十
九萬零三百四十五元（已由上訴人亥○○領回）、繳回劉火土原
領徵收補償地價款五百八十九萬零三百四十五元，合計一千一百
七十八萬零六百九十元，抵銷買賣價金一千一百六十五萬八千一
百五十八元後，被上訴人尚有溢付。被上訴人主張其已付清一六
一號土地價款，應信為實，其就一六一號土地買賣無違約情事。
上訴人所為另筆一六二號土地買賣尚有四千萬元價金未付，依法
解約或行使同時履行抗辯云云之辯詞，與一六一號土地買賣是否
違約無涉，自屬無據。從而被上訴人依系爭契約第十條之約定，
請求上訴人乙○○等八人、未○○等五人先辦理繼承登記後，上
訴人將公同共有之一六一號土地辦理所有權移轉登記與被上訴人
，即為正當等詞，為其判斷之基礎。
查上訴人宇○○、宙○○、玄○○（下稱宇○○等三人）之被繼
承人劉盛達已於原審審理中之九十七年十一月二日死亡，依民事
訴訟法第一百六十八條之規定，在有繼承人承受其訴訟以前，訴
訟程序當然停止。原審未察，仍於九十七年十二月九日行言詞辯
論程序，並對劉盛達為一造辯論程序，進而判決，於法已有違誤
。其次，上訴人亥○○及未○○等五人於原審抗辯劉兆豐等四人
未獲授權出售一六一號土地，上訴人巳○○、午○○、辰○○○
、地○○、庚○○、辛○○、丙○○、及宇○○等三人之被繼承
人劉盛達、丁○○等三人之被繼承人劉盛隆亦均聲明其等未授權
劉兆豐等四人處理讓渡一六一號土地事宜等語，參酌巳○○、午
○○、辰○○○三人出具經駐舊金山台北文化辦事處簽證之授權
書三紙所載授權範圍均無一六一號土地之情（原審重上字卷第一
宗六八、六九、一二二至一二六頁、第二宗五九、六○、一八○
至一八五頁、重上更(一)卷第二宗三○九頁、第三宗二三○頁），
及內政部係於八十九年八月二十二日始核定一六一號土地徵收為
錯誤，應由土地所有權人繳回地價補償費後發還土地一節，其等
否認授權之辯詞，是否全然無據？非無研酌之餘地。乃原審就此
未予詳查，不論劉兆豐等四人處理一六一號土地已獲其他共有人
全體授權之憑據，即逕認其等否認授權為不實，自嫌疏略，有理
由不備之違法。再被上訴人於原審多次陳明：契約第十條共同承
買真意乃上訴人出名，被上訴人出錢；一六一號土地發還後由上
訴人得所有權，再移轉與被上訴人，約定計算價格不足支付繳回
地價時，不足部分由被上訴人負擔，如該價格多於繳回地價時，
上訴人同意將多出部分由被上訴人取得二分之一，利潤分享等語
（原審重上字卷第一宗一三頁、七七頁、重上更(一)卷第二宗三一
八頁、第三宗三頁），復證人陳錦明亦證稱系爭土地買賣被上訴
人有出一千萬元佃農補償金，被上訴人原意希望上訴人放棄徵收
退回之一六一號土地，上訴人不同意，僅同意以一半價額貼補被
上訴人所負擔之佃農補償金等情（原審重上更(一)卷第三一六九頁
），則兩造系爭契約第十條約定是否應解釋為一六一號土地之買
回，由上訴人出名，被上訴人出錢（即被上訴人應負責繳回原領
徵收補償款），被上訴人應另給付上訴人按每坪單價七十萬（或
四十六萬六千元）計算之總價扣除買回額後之餘額半數（下稱二
分之一額），始無悖於論理及經驗法則，並符兩造締約之真意？
原審認上訴人出售一六一號土地所應得二分之一額，包括被上訴
人繳回之原領徵收補償款，並據以計算為被上訴人已繳清一六一
號土地價款之認定，不無可議。又一六二號與一六一號二筆土地
必須同時買賣，方達使用目的，系爭契約買賣標的包括一六一號
及一六二號二筆土地，為原判決確認之事實。果爾，參以證人楊
孟桑、陳錦明分別證稱二筆土地乃一起買賣，二筆土地要合併才
能建築使用，缺一不可；如無一六一號土地併予出售，被上訴人
即不買一六二號土地等語（原審重上字卷第一宗一一五頁、原審
重上更(一)卷第三宗一七○頁），似系爭二筆土地之關係密切，無
法各自單獨使用。則其中一筆土地倘有違約情事，是否不會影響
另筆土地買賣之效力？洵非無疑。原審未探求細究系爭契約買賣
標的之二筆土地是否可截然分開而各自獨立？彼此影響之法效為
何？即遽認上訴人所為一六二號土地違約情形之抗辯與一六一號
土地無涉，不無速斷之嫌，亦有違誤。上訴論旨，指摘原判決不
當，聲明廢棄，非無理由。
據上論結，本件上訴為有理由。依民事訴訟法第四百七十七條第
一項、第四百七十八條第二項，判決如主文。
中    華    民    國  九十九  年    二    月    十    日
                      最高法院民事第七庭
                          審判長法官  劉  福  聲
                                法官  鄭  玉  山
                                法官  黃  義  豐
                                法官  劉  靜  嫻
                                法官  袁  靜  文
本件正本證明與原本無異
                                      書  記  官
中    華    民    國  九十九  年    三    月    二    日
                                                      Ｑ

司法院資訊處製作；財團法人民間司法改革基金會備份。
